【裁判字號】    97,上更(二),435
【裁判日期】    971023
【裁判案由】    殺人等
【裁判全文】
臺灣高等法院刑事判決             97年度上更(二)字第435號
上  訴  人
即  被  告  甲○○
                    （現另案於臺灣臺北監獄執行中）
指定辯護人  法律扶助蘇錦霞律師
上列被告因殺人等案件，不服臺灣臺北地方法院95年度重訴緝字
第8號，中華民國95年12月26日第一審判決（起訴案號：臺灣臺
北地方法院檢察署93年度偵字第19331號），提起上訴，經判決
後，由最高法院第二次發回更審，本院判決如下：
    主  文
原判決撤銷。
甲○○使犯人隱避，累犯，處有期徒刑壹年陸月，減為有期徒刑
玖月。
    事  實
一、甲○○（綽號「志文」）曾於民國（下同）87年間，因竊盜
    案件，經本院以87年度上訴字4803號判決判處有期徒刑7 月
    確定，而於88年9 月25日執行完畢。復明知「天道盟」之分
    支「太陽會」，係以破壞社會秩序、危害他人生命、身體、
    自由、財產等犯罪為宗旨，而為3 人以上，有內部管理結構
    ，具有「集團性」、「常習性」、「脅迫性」、「暴力性」
    之犯罪組織，仍於91年2 月初某日，在臺北市○○○路某不
    知名KTV 包廂內，在「太陽會」捍衛隊隊長曾盈富之主持下
    ，與鐘君平、李興隆、黃昌泰及楊榮錦等人，共同宣誓成為
    「太陽會」之「第二代虎」成員之參與犯罪組織犯行，經本
    院以93年度上訴字第1696號判決判處有期徒刑5 月，並應於
    刑之執行完畢或赦免後令入勞動處所強制工作3 年確定在案
    。
二、甲○○因參與前開犯罪組織，明知鄭國周（綽號「雍正」、
    「阿周」）為「太陽會」護法（鄭國周於90年間，在柬埔寨
    金邊市，受會長蘇倫養、副會長吳錫聰、梁瑞文等人之邀，
    參與整合重組之「太陽會」，擔任「太陽會」護法職務，受
    蘇倫養、吳錫聰指揮，維護「太陽會」幫規，約束幫眾服從
    組織上級成員及遵從幫規，而由組織內部各區組長及成員對
    外從事各種暴力性、脅迫性不法行為之參與犯罪組織犯行，
    業由臺灣基隆地方法院以93年度重訴字第7 號判決判處有期
    徒刑2 年，並應於刑之執行完畢或赦免後令入勞動處所強制
    工作3 年確定在案），且相互熟識。
三、緣鄭國周因與閻當利有債務糾紛積有宿怨（閻當利於89年間
    ，為經營賭場生意，邀友人方世祥合夥，方世祥再轉邀當時
    人在柬埔寨之鄭國周出資入股，鄭國周乃籌資新臺幣〈下同
    〉300 萬元交由方世祥轉交閻當利作為投資開設賭場之用；
    詎未幾多時，方世祥因故遭人槍殺身亡，鄭國周見賭場生意
    不成，乃向閻當利索討該筆300 萬元款項，未料閻當利矢口
    否認有該筆債務，並揚言若再催討該債務將對鄭國周不利，
    鄭國周為此心生不滿），鄭國周於91年1 月間返回臺灣後，
    即亟思找尋閻當利索討債款，乃自不詳姓名年籍人處取得方
    世祥所遺留之制式90手槍1 把及子彈若干發，於91年2 月1
    日下午持該槍並填妥子彈後，準備前往臺北縣永和市○○街
    閻當利住處質問閻當利並索討債款，並為使事後有人接應順
    利逃離現場，先以電話聯絡甲○○於當日下午4 、5 時許，
    至臺北縣永和市○○路702 巷巷口之「7-11」便利商店門口
    與其見面，俟甲○○於同日下午5 時許，騎乘機車到達約定
    地點後，鄭國周為避免作案後身分敗露，乃囑咐甲○○在便
    利商店前等候其返回後搭載鄭國周離開現場，且勿騎自己機
    車，想辦法找到另一輛機車騎用。甲○○明知鄭國周前開囑
    咐顯然係為掩飾即將從事之不法行為，乃基於使犯人隱避之
    犯意，依鄭國周之囑咐騎乘機車在前開便利商店前等候接應
    鄭國周。
四、嗣鄭國周即隻身步行前往臺北縣永和市○○街88巷83之1 號
    前停車場，再轉往臺北縣永和市○○街74巷銜接停車場入口
    處附近等候。嗣於同日下午5 時38分，閻當利自其住處出門
    沿臺北縣永和市○○街74巷往停車場步行時，鄭國周即持預
    藏之手槍對準閻當利，並質問閻當利究竟何時還錢，閻當利
    撂下狠話對鄭國周稱：「卒仔，有種你就開槍，否則被我抓
    到你就知道死」等語，並趨前走近鄭國周，鄭國周頓萌殺人
    之犯意，乃持槍先對閻當利胸腹間開槍射擊，隨後接續朝其
    腰部以上之頭、頸、胸、腹、手部等部位接連射擊共9 槍（
    閻當利共身中8 槍，包括左側頭部於左眼眉兩槍、左耳1 槍
    、左側面即左髮際1 槍、胸部於左乳頭部及胸骨體左側第4
    、5 肋骨間各1 槍，右腰際1 槍及左手臂外側1 槍），致閻
    當利因腦部貫穿槍傷及腹肝臟貫穿傷導致中樞神經衰竭而死
    亡（鄭國周所犯殺人罪，業經臺灣基隆地方法院以93年度重
    訴字第7 號判決判處有期徒刑12年確定在案）。鄭國周開槍
    行兇後，即快步跑至臺北縣永和市○○路702 巷巷口與甲○
    ○會合，甲○○即基於使犯人隱避之犯意，騎乘機車搭載鄭
    國周往臺北市方向逃逸，途經中正橋後下引道，鄭國周先行
    下車另搭乘計乘車離開去，並將行兇所用之手槍及所餘子彈
    均丟棄於台北縣淡水鎮之海邊而滅失。鄭國周旋於翌日即同
    年月2 日持偽造之「陳連雍」護照搭機離境，甲○○則經曾
    盈富之介紹及安排，於同年月3 日搭機離境前往「太陽會」
    位在柬埔寨之據點「名仕桑拿三溫暖」擔任總務一職。嗣鄭
    國周於92年3 月14日因持有假護照為中國大陸珠海公安單位
    查獲後，羈押至93年2 月20日，經遣送至澳門交由內政部警
    政署刑事警察局人員於同日押解回臺後，鄭國周在臺灣基隆
    地方法院檢察署93年度偵緝字第48號組織犯罪條例等案偵查
    中，尚未發現本案犯罪嫌疑人前，於93年3 月10日下午4 時
    25分向檢察官自首其殺害閻當利犯行，並接受裁判而查悉上
    情。
五、案經臺北縣政府警察局永和分局報請臺灣基隆地方法院檢察
    署檢察官呈請臺灣高等法院檢察署檢察長令轉臺灣臺北地方
    法院檢察署檢察官偵查起訴。
    理  由
壹、程序方面：
一、按被告之自白，非出於強暴、脅迫、利誘、詐欺、疲勞訊問
    、違法羈押或其他不正之方法，且與事實相符得為證據。被
    告陳述其自白係出於不正之方法者，應先於其他事證而為調
    查，刑事訴訟法第156 條第1 項、第3 項前段分別定有明文
    。經查，被告甲○○於原審雖辯稱：「我在警局製作筆錄，
    如果沒有說到他們想要的答案，警察就會中斷錄音製作筆錄
    ，加上當時我父親生病，我太太也剛生產完，我急著趕快回
    家看家人，才迫於情勢按照他們的意思作筆錄」，「因為警
    察會刁難我，所以我在檢察官那裡時，就按照警詢筆錄上面
    所記載的來說，也不是按我真正的意思來回答檢察官，所以
    我在警詢中陳述槍聲及偷車部分並不是真實的」云云。被告
    之辯護人亦爭執被告警詢時之供述並無證據能力等情。惟經
    本院傳喚當時負責訊問被告之員警乙○○到庭作證，其證稱
    ：當時是由臺灣基隆地方法院檢察署（以下簡稱：基隆地檢
    署）主任檢察官朱家琦指揮偵辦「太陽會」之幫派案件及所
    涉其他多件命案，其中一件即係閻當利命案，所以會帶被告
    至基隆地檢署10樓會議室訊問被告，但並無被告所稱上述違
    背其意願偵訊等情等語（見本院卷第32頁）。且被告於原審
    準備程序時亦供稱：於警詢及偵訊時，並無因被強暴、脅迫
    或其不正方法而為陳述之情形，僅當時陳述有聽到槍聲及偷
    車部分與事實不符；檢察官亦未有要其為與警詢時相同之供
    述等語（見原審卷(二)第27頁反面）。綜上，堪認被告於警詢
    時及偵查中所為之供述係出於任意性，有證據能力。
二、按被告以外之人於審判外之言詞或書面陳述，除法律有規定
    者外，不得作為證據；又被告以外之人於偵查中向檢察官所
    為之陳述，除顯有不可信之情況者外，得為證據，刑事訴訟
    法刑事訴訟法第159 條第1 項、第159 條之1 第2 項分別定
    有明文。次按「刑事審判上之共同被告，係為訴訟經濟等原
    因，由檢察官或自訴人合併或追加起訴，或由法院合併審判
    所形成，其間各別被告及犯罪事實仍獨立存在。故共同被告
    對於其他共同被告之案件而言，為被告以外之第三人，本質
    上屬於證人，為確保被告對證人之詰問權，證人於審判中，
    應依法定程序，到場具結陳述，並接受被告之詰問，其陳述
    始得作為認定被告犯罪事實之判斷依據，此觀司法院釋字第
    582 、592 號解釋意旨甚明」（最高法院95年度台上字第27
    24號判決意旨可資參照）。公訴人認被告係與證人鄭國周共
    同基於殺人之犯意聯絡犯下本案，2 人係共同正犯之關係，
    證人鄭國周雖未經檢察官合併起訴而為本件共同被告，惟其
    與被告甲○○間仍為共同正犯關係，依前開最高法院判決之
    意旨，證人鄭國周於警詢時及偵查中以被告身分所為之陳述
    ，對被告甲○○而言，均屬被告以外之人於審判外之陳述，
    雖證人鄭國周於偵查中之供述未經檢察官命其具結後所為，
    惟證人鄭國周前開審判外之陳述，業經原審於審理程序中，
    經命其依法具結後，就其於警詢時及偵查中以被告身分所為
    之陳述，於原審再次詢問，並予被告及辯護人對質詰問之機
    會（見原審卷(二)第44頁至第56頁），既已賦予被告反對詰問
    權，復查無顯不可信之情況，證人鄭國周上開審判外之陳述
    ，亦有證據能力。
三、按被告以外之人於審判外之陳述，雖不符刑事訴訟法第159
    條之1 至第159 條之4 之規定，而經當事人於審判程序同意
    作為證據，法院審酌該言詞陳述或書面陳述作成時之情況，
    認為適當者，亦得為證據；當事人、代理人或辯護人於法院
    調查證據時，知有刑事訴訟法第159 條第1 項不得為證據之
    情形，而未於言詞辯論終結前聲明異議者，視為有前項之同
    意，刑事訴訟法第159 條之1 、第159 條之5 第1 項、第2
    項分別定有明文。經查，本判決下列所引用上述以外之被告
    以外之人於審判外之陳述或非供述證據，檢察官、被告及辯
    護人於本院言詞辯論終結前均未聲明異議，本院審酌上開證
    據資料製作時較無人情施壓或干擾，亦無不當取供，及證明
    力明顯過低之瑕疵，認以之作為證據應屬適當，故揆諸前開
    規定，認前揭證據資料有證據能力，均合先敘明。
貳、實體方面：
一、訊據被告甲○○固坦承有於91年2 月1 日下午4 、5 時許，
    接獲「太陽會」成員鄭國周電話後，依其囑咐至臺北縣永和
    市○○路702 巷巷口之「7-11」便利商店與鄭國周見面，鄭
    國周並要其在便利商店前等候，待其返回後搭載其離開，及
    於同日下午5 時38分後，鄭國周跑回便利商店前，由其騎乘
    機車搭載鄭國周離開之事實不諱，惟矢口否認有何使犯人隱
    避之犯行，辯稱：伊事先並不知鄭國周要槍殺閰當利，案發
    當日，鄭國周來電僅表明要伊至上開便利商店碰面，並等候
    其找朋友回來後，再載其離開，然未告知係為何事，伊係事
    後始從新聞報導中知悉閰當利遭槍殺之事，且伊當天並未聽
    到槍聲，亦未竊取任何機車而係騎乘自己機車載鄭國周離開
    現場，至伊於案發後2 天搭機離境前往柬埔寨，係早即決定
    赴柬埔寨工作，並非逃匿云云。惟查：
（一）被告甲○○於於91年2 月1 日下午經鄭國周電話聯絡，要
      其至臺北縣永和市○○路702 巷巷口之「7-11」便利商店
      見面，並於同日下午5 時38分後，由其騎乘機車搭載鄭國
      周離開，嗣於同月3 日搭機前往柬埔寨等節，業據被告於
      原審、本院歷審準備程序暨審理時均供承不諱，核與其於
      警詢時供述：與鄭國周係於伊當完兵後到臺北市○○區○
      ○街「富城俱樂部」上班時，經由曾盈富介紹所認識，其
      等平時會在餐敘或喝酒場合碰面，私下偶而會聯絡。案發
      當天伊原本在家睡覺，嗣鄭國周打電話給伊，叫伊到臺北
      縣永和市一家「7-11」便利商店見面，伊當時即騎1 輛機
      車赴約，見面後，鄭國周要伊在「7-11」便利商店門口等
      候鄭國周，大約等候4 、50分鐘左右，才看到鄭國周以小
      跑步方式過來，並說「走，來跑」（台語發音），鄭國周
      要求伊從超商右轉往中正橋方向離開，並說他要坐計程車
      先走，所以過了中正橋之後，鄭國周即攔了一部計程車先
      走，伊係於91年2 月3 日早上搭機前往柬埔寨，就一直待
      在國外，直至92年10月3 日始返國等語（見臺灣基隆地方
      法院檢察署93年度偵字第1190號卷第7 頁至第9 頁、第15
      頁至第18頁）；於偵查中供述：鄭國周是曾盈富在臺北市
      ○○街48號10樓介紹伊認識的，伊當時在該處擔任服務生
      ，後來知道鄭國周是「太陽會」的人。案發當天伊在家中
      睡覺，鄭國周一直打電話找伊，鄭國周是「太陽會」的幹
      部，他打電話給伊，伊不敢不去，也不敢問原因，鄭國周
      叫伊騎機車到永和一家「7-11」等他，伊到達之後，約過
      幾分鐘之後，鄭國周走過來叫伊先想辦法去找一輛機車，
      並要求伊在「7-11」等候後就離開，伊在「7-11」等候約
      4 、50分鐘後，鄭國周就跑過來，坐上伊騎乘之機車，叫
      伊走，到了中正橋之後，鄭國周就下車，並叫伊離開，鄭
      國周說要坐計程車離開等語（見臺灣基隆地方法院檢察署
      93年度偵字第1190號卷第184 頁反面至185 頁、第211 頁
      、第221 頁）；及證人鄭國周於警詢時、偵查中或原審審
      理時所述：本案僅係伊1 人參與，當時伊有叫綽號「志文
      」之朋友（即被告）騎摩托車到現場接應；伊當時希望有
      一部機車可以帶伊離開現場，所以打電話請被告到該「7-
      11」店前載伊，伊打電話給被告約20至30分鐘後，被告就
      到現場，伊請被告在該處等候，等伊出來後，就載伊到臺
      北；伊開槍時，被告在巷子口等伊，等伊開完槍後，就到
      巷口叫被告發動車子載伊離開；開完槍後，伊即轉身先以
      走路方式慢慢離開，等快接近被告時，才以跑步方式坐上
      被告之機車，並要求被告朝永和市中正橋方向疾駛離去，
      待下中正橋後，左轉到一條巷子內，伊就對被告說先回去
      了，伊就搭計程車離去等語（見臺灣基隆地方法院檢察署
      93年度偵緝第48號卷第99頁至第100 頁、第102 頁至第10
      3 頁、第140 頁；原審卷第50頁至第51頁），大致相符，
      自堪信為真實。
（二）又據證人鄭國周於偵查中供述：當天伊打電話給被告，叫
      被告來載伊，被告騎一輛機車過來，伊有問被告機車是何
      人所有，伊已忘記被告跟伊講機車是何人所有之內容，但
      伊有叫被告再找一輛機車等語（見臺灣基隆地方法院檢察
      署93年度偵緝第48號卷第140 頁）；於原審審理時復證述
      ：「（問：你有無要他另外再找一部機車？）當天他來的
      時候騎乘了一部他自己的車，我就要他再去找一部車，然
      後在那邊等我一下」，「（問：為何要再找另外一部車？
      ）因為我不想害被告，我怕出了事情會害到他」，「但被
      告有無再去找另外一部車，我不曉得」等語（見原審卷第
      51 頁 、第55頁）。足認證人鄭國周確有特別囑咐被告想
      辦法再去尋找另一輛機車用來搭載其離開現場，勿使用被
      告原騎來之機車等情，其目的無非係為避免被告騎乘自己
      機車而洩露身分無疑。至被告究係騎乘自己之機車，抑或
      竊得之機車搭載證人鄭國周離開現場等情，據被告於警詢
      時先供述：「當天我騎的機車是家裡面所有，……過了中
      正橋之後，……他就攔了一部計程車先走，然後我就騎機
      車直接回到晉江街家中」等語（見臺灣基隆地方法院檢察
      署93 年 度偵字第1190號卷第8 頁反面），繼則供述：「
      ……當時我是騎我自己的機車前往……見面後，鄭國周要
      我先到附近偷一部機車後，再回到這裡來找他，我就到附
      近路旁用我自己的機車鑰匙去偷了一部黑色125cc 的重機
      車（廠牌及號碼我忘了），再回到便利商店門口等鄭國周
      ……」等語（見上開卷第15頁至第16頁）；於偵查中供述
      ：「當天……他叫我騎機車到永和一家『7-11』等他，我
      到達之後，未看見他人，約幾分鐘之後，他走過來跟我說
      ，叫我先想辦法去找一部機車，我就去偷一輛機車，是12
      5cc 的，我不知品牌，偷完後叫我在『7-11』等他，說完
      後，他又離開了，我偷完機車後就回來『7-11』等他，約
      4 、50分鐘後，他就跑過來，坐上我騎的機車，說叫我走
      ，到了中正橋之後，他就下車，並叫我離開，他說他要坐
      計程車離開」，「機車是鄭國周叫我自己想辦法去找一輛
      機車，我臨時沒有辦法找，就去偷一輛」等語（見上開偵
      卷第184 頁反面至185 頁、第211 頁至第212 頁）；於原
      審準備程序及審理時供述：「當時我是騎乘自己的機車去
      的，……後來我是用我自己的機車載鄭國周到中正橋」，
      「他雖然有要我去找一部車，但我沒有去偷車」等語（見
      原審卷第12頁反面、第59頁），非但先後供述不一，且除
      被告前開互有矛盾之供詞外，查無其他積極事證足以證明
      被告確有依證人鄭國周之指示另外竊取一輛機車，自不得
      僅以被告不相符合之自白為唯一證據而推論其有竊盜機車
      之犯行。惟徵之被告於偵查中自承：「（問：鄭國周跑到
      你機車上前，你有聽到槍聲？）有聽到槍聲，但我不知發
      生什麼事情」，「（問：既然聽到鄭國周開槍，為何還要
      載他？當時有聽到2 、3 聲槍聲之後，鄭國周就跑過來坐
      上車子，當時我也來不及反應，他已經坐上我的車子了，
      我聽到槍聲，又想到他叫我偷車，我心想剛才的槍是他開
      的，可是他已經坐上車子，我如果叫他下車也來不及了」
      等語（見93年度偵字第1190號卷第185 頁及其反面），雖
      被告嗣後異前供，辯稱伊於前揭「7-11」等候證人鄭國周
      處，至少距離命案現場數百公尺遠，以此距離伊根本聽不
      見槍聲云云，並提出現場電子地圖等件為證等情。然經本
      院前審函請臺北縣政府警察局永和分局調查案發現場相關
      當事人之位置距離結果，命案現場即臺北縣永和市○○街
      88巷（永和分局函誤載為87巷）旁之停車場至同市○○路
      702 巷巷口被告等候之「7-11」超商，距離約80公尺等情
      ，有該分局97年3 月21日北縣警永偵字第0970008344號函
      1 紙在卷可稽（見本院更(一)審第52頁），再參以被告已明
      知證人鄭國周欲從事不法行為，且特意在該處等候鄭國周
      出現（詳如後述），必會特別注意周遭人事地物之一舉一
      動，是以前揭兩地距離僅約80公尺等情以觀，被告極有可
      能聽見證人鄭國周開槍之聲音。再佐以被告當時身為犯罪
      組織「太陽會」之「第二代虎」成員，其明知證人鄭國周
      為犯罪組織「太陽會」幹部，若有從事不法行為之勾當，
      並非難以想像之事，且臺北、永和之間之各種交通往來並
      無不便之處，而斯時亦非深夜或清晨較難尋覓交通工具之
      時段，竟受鄭國周之囑咐前來接應其離開，且鄭國周要求
      被告在「7-11」前等候，即係特意排除被告接近現場，與
      一般親友間會直接到達目的地接送之情形，顯有不同；另
      鄭國周又囑咐被告想辦法再去尋找他輛機車以供搭載其離
      開現場；事後僅離開永和市，越過中正橋到達臺北市後，
      鄭國周旋即下車離開等情，彼此相互勾稽，被告對於證人
      鄭國周係為從事不法行為，避免事後身分或行蹤洩露，故
      為前開指示之舉，自有充分之認識。則被告騎乘機車在現
      場等候，並接應鄭國周逃離現場，自係基於使犯人隱避之
      犯意，提供鄭國周犯罪後逃離現場之事實上助力，至為明
      確。
（三）按刑法第164 條第1 項規定所稱之「使之隱避」，乃指藏
      匿以外使犯人隱蔽逃避之方法而言，並不以使之隱避於確
      定之一地點為必要（最高法院77年台非字第10號判決意旨
      可資參照）。又本條所謂之「犯人」，不以起訴後之人為
      限，凡觸犯刑罰法規所規定之罪名者，不問其觸犯者係普
      通法或特別法、實質刑法或形式刑法，只須其為實施犯罪
      行為之人，且所犯之罪不問已否發覺或起訴或判處罪刑，
      均屬此之所謂「犯人」（最高法院87年度台上字第757 號
      判決亦同此意旨參照）。經查，被告明知鄭國周要求其以
      機車搭載其離開，係為避免身分洩露而掩飾不法之舉，竟
      仍依鄭國周之指示在上開便利商店前等候並接應其逃離現
      場，縱認其對鄭國周實際所從事之殺人行為並未具體認識
      ，但應知鄭國周確實已從事不法之行為，自仍無疑於前揭
      罪名之成立。
（四）又被害人閻當利遭鄭國周槍擊致死，除經證人鄭國周自首
      外，並經檢察官督同法醫師相驗並解剖屍體屬實，並有下
      列證據可佐：(一)鄭國周帶同警方前往案發現場之現場模擬
      照片計20幀（見93年度偵緝字第48號卷第126 頁至第131
      頁、第135 頁至第138 頁）；(二)槍擊案發現場照片計52幀
      （見臺北縣政府警察局永和分局刑事案件偵查卷宗第103
      頁至第128 頁）；(三)被害人閻當利遭受槍擊遇害時穿著衣
      物照片9 幀（見前警卷第129 頁至第133 頁）及解剖相驗
      照片51幀（見前警卷第133 頁至第158 頁）；(四)臺北縣政
      府警察局91年3 月25日北警刑字第091002104 號函附臺北
      縣政府警察局永和分局轄內閻當利命案現場勘察報告1 份
      及被害人傷勢圖（見前警卷第95頁至第102 頁、第159 頁
      ）：現場共發現9 顆彈殼，其中被害者身中8 槍；被
      害者身中8 槍，且所有射入口皆位於腰部以上，其中頭部
      3 槍、頸部1 槍、胸部2 槍、手部1 槍及腹部1 槍，顯見
      此次槍擊並非警告性攻擊，而是致命性攻擊；射入出共
      有8 處，依此8 槍彈道方向研判，編號6 （即腹上部靠胸
      骨處）為平行由前往後射入，應為被害者遭槍擊之第1 槍
      ；(五)法務部法醫研究所（91）法醫所醫鑑字第0171號鑑定
      書（見相驗卷第112 頁至第121 頁）：死者頭部中4 槍
      ，左手臂1 槍，胸部1 槍及腹部2 槍，故死者身體內共中
      8 槍；由入射口判定均在正面包括左側頭部於左眼眉（
      2 槍），左耳（1 槍）及左側面即左乳突髮際（1 槍），
      胸部於左乳頭部及胸骨體左側第4 、5 肋骨間各1 槍，右
      腰際（1 槍）及疑躲避時之左手臂外側（1 槍），無正背
      後之入口槍傷；死者之死亡機轉為中樞神經休克，死亡
      原因為腦部貫穿槍傷及腹肝臟貫穿傷，最後因中樞神經衰
      竭而死亡；(六)臺灣板橋地方法院檢察署91年3 月29日91石
      字第05112 號相驗屍體證明書（見相驗卷第123 頁）：死
      者閻當利死亡原因係受人伏擊，身體頭、腹、胸受槍擊至
      少8 槍，子彈貫穿腦髓及肝臟引起中樞神經休克而死亡；
      7.內政部警政署刑事警察局91年3 月28日刑鑑字第091002
      5936號槍彈鑑定書（見93年度偵字第1190號卷第164 頁至
      第179 頁）：送鑑彈殼9 顆（採自永和市○○街88號停
      車場），認均係已擊發口徑9mm 制式彈殼，比對結果，其
      彈底紋痕特徵相符合，認均係同一槍枝所擊發；送鑑彈
      頭2 顆（採自死者胸部左側及頭頂右側），認均已擊發口
      徑9mm 制式銅包衣彈頭，經比對結果，其來復線特徵紋痕
      相吻合，認係同一槍枝所擊發；送鑑彈頭2 顆（採自永
      和市○○街88號停車場及停車場內車號GR─6985自小客車
      前保險桿內），認均係已嚴重變形之口徑9mm 制式銅包衣
      彈頭。送鑑彈頭1 顆（採自永和市○○街88號停車場）
      ，認係已嚴重變形之口徑9mm 制式彈頭之銅包衣。
（五）綜上所述，被告所辯顯係畏罪卸責之詞，不足採信，其犯
      行洵堪認定，應依法論科。
二、新舊法之比較：
（一）被告行為後，於94年2 月2 日修正公布之刑法，於95年7
      月1 日施行，其中刑法第2 條係規範行為後法律變更所生
      新舊法律比較適用之準據法，是刑法第2 條本身雖經修正
      ，但該條文既屬適用法律之準據法，本身尚無比較新舊法
      之問題，應逕適用裁判時即修正後刑法第2 條規定以決定
      適用之刑罰法律，先予敘明。
（二）關於罰金刑部分，修正前刑法第33條第5 款規定：「罰金
      ：1 元（銀元）以上。」修正後刑法第33條第5 款規定：
      「罰金：新臺幣1,000 元以上，以百元計算之。」修正後
      刑法第33條第5 款所定罰金刑最低數額，較之修正前提高
      ，自以修正前刑法第33條第5 款規定，較有利於被告。
（三）又被告行為時之刑法第47條規定：「受有期徒刑之執行完
      畢，或受無期徒刑或有期徒刑一部之執行而赦免後，5 年
      以內再犯有期徒刑以上之罪者，為累犯，加重本刑至2 分
      之1 。」，惟修正後之刑法第47條第1 項則規定：「受徒
      刑之執行完畢，或一部之執行而赦免後，5 年以內故意再
      犯有期徒刑以上之罪者，為累犯，加重本刑至2 分之1。
      」本件被告有如事實欄所載之犯罪科刑執行情形，有本院
      被告前案紀錄表1 份在卷可考，其於受有期徒刑之執行完
      畢後，5 年內再故意犯本件有期徒刑以上之罪，不論依修
      正前、後之規定，均構成累犯，對被告而言並無有利不利
      之情形，應依一般法律適用原則，適用裁判時之法律，即
      修正後之刑法第47條第1 項規定論處（最高法院95年11月
      7 日95年度第21次刑庭會議、97年4 月22日97年度第1 次
      刑事庭會議決議、本院95年度法律座談會決議亦同此意旨
      ）。
三、核被告所為，係犯刑法第164 條第1 項之使犯人隱避罪。起
    訴書雖未列舉此部分之罪名，惟於起訴犯罪事實業已敘明此
    部分犯罪事實，本院自應予以審理。至公訴人雖認被告另犯
    刑法第271 條殺人罪之共同正犯及同法第320 條第1 項之竊
    盜罪（起訴法條雖未敘明，惟於起訴犯罪事實亦已載明，應
    認此部分業據起訴，附此敘明）云云，惟查，本件並無證據
    證明被告有竊盜之犯行，已如前述；又亦無積極之證據證明
    被告對於鄭國周槍殺閻當利之行為，事前有所謀議，或知情
    而提供犯案用之槍枝或搭載鄭國周赴犯案現場，或於鄭國周
    作案時，在現場把風或有何其他幫助之行為，自不成立刑法
    第271 條第1 項之殺人罪之共同正犯或其幫助犯；又按刑法
    第30條第1 項係以與正犯有共同之認識而幫助實施為要件，
    若於正犯之犯罪無共同之認識，或於正犯犯罪已經完成而僅
    止事後加功者，即不能謂有共犯或幫助犯之關係（最高法院
    18年上字第287 號判例同此意旨），即學說上所謂事後幫助
    ，除法律別有處罰之規定外，不成立幫助犯。是被告於鄭國
    周槍殺閻當利後，縱知悉鄭國周有不法之行為而以機車搭載
    鄭國周逃離現場，亦不成立殺人罪之幫助犯，公訴人此部分
    犯罪意旨，尚有未洽，惟檢察官認被告此部分行為與前揭論
    罪科刑部分有修正前之刑法上牽連犯之裁判上一罪關係，爰
    不另為無罪之諭知，亦併予說明。再被告前於87年間，因竊
    盜案件，經本院以87年度上訴字4803號判決判處有期徒刑7
    月確定，於88年9 月25日執行完畢，有本院被告全國前案紀
    錄表在卷可稽，其於受有期徒刑之執行完畢後，5 年以內故
    意再犯本件有期徒刑以上之罪，為累犯，應依刑法第47條第
    1 項之規定加重其刑。
四、原審認被告罪證明確，予以論罪科刑，固非無見。惟查：（
    一）被告雖知悉鄭國周從事不法行為，仍騎乘機車在現場等
    候接應鄭國周脫逃，惟依卷存證據，尚無從證明其事先有參
    與謀議，復又未參與殺人犯罪構成要件行為，或有何幫助犯
    殺人罪之行為，原審認被告係殺人罪之共同正犯，自有不合
    。（二）被告固曾於警詢時及偵查中自白用來搭載鄭國周之
    機車係伊所竊得，惟其於原審及本院歷次審理時均否認有竊
    取機車之犯行，且除前開被告前開自白外，公訴人並未提出
    其他任何積極事證證明確有其事，自不得僅以被告之自白作
    為論斷其有竊盜犯行之唯一證據。原審以被告未提供車號以
    供查證，及被告竊取機車以供順利接應鄭國周逃離現場亦非
    無事理上之可能為由，認不能以無遺失車輛紀錄即認被告未
    竊取機車云云，顯與證據法則有違。被告上訴意旨，仍執詞
    否認犯罪，固無可採，惟其辯稱並無竊盜犯行及非殺人罪之
    共同正犯等情，應認有理由，原判決既有前揭可議之處，自
    應由本院將原判決予以撤銷改判。爰審酌被告有前揭犯罪前
    科紀錄，且參與犯罪組織「太陽會」，成為「太陽會」之「
    第2 代虎」成員，素行本不佳，及其犯罪之動機、目的、手
    段、與犯罪後仍飾詞圖辯，態度不佳等一切情狀，量處如主
    文所示之刑。又查中華民國96年罪犯減刑條例業於96年7 月
    4 日經總統公布，並於同年月16日施行，被告係於96年4 月
    24日以前犯罪，符合該條例第2 條第1 項第3 款之規定，應
    依該條例之規定減其宣告刑2 分之1 ，以資懲儆。
據上論斷，應依刑事訴訟法第369 條第1 項前段、第364 條、第
299 條第1 項前段、刑法第164 條第1 項、第47條第1 項，中華
民國96年罪犯減刑條例第2 條第1 項第3 款、第7 條，判決如主
文。
本案經檢察官周誠南到庭執行職務。
中    華    民    國    97    年    10    月    23    日
                  刑事第三庭審判長法  官  蔡秀雄
                                  法  官  許文章
                                  法  官  謝靜恒
以上正本證明與原本無異。
檢察官如不服本判決，應於收受送達後十日內向本院提出上訴書
狀，其未敘述上訴之理由者並得於提起上訴後十日內向本院補提
理由書（均須按他造當事人之人數附繕本）。
被告不得上訴。
                                  書記官  陳珮茹
中    華    民    國    97    年    10    月    23    日
附錄：本案論罪科刑法條全文
刑法第164 條第1 項
藏匿犯人或依法逮捕拘禁之脫逃人或使之隱避者，處2 年以下有
期徒刑、拘役或5 百元以下罰金。


司法院資訊處製作；財團法人民間司法改革基金會備份。
